---
title: "Guía de inicio en español para rcol"
output: rmarkdown::html_vignette
vignette: >
  %\VignetteIndexEntry{Guía de inicio en español para rcol}
  %\VignetteEngine{knitr::rmarkdown}
  %\VignetteEncoding{UTF-8}
---

```{r, include = FALSE}
knitr::opts_chunk$set(
  collapse = TRUE,
  comment = "#>",
  eval = FALSE
)
```

`rcol` proporciona un acceso idiomático desde R a la API de [ChecklistBank](https://www.checklistbank.org) y a las publicaciones mensuales y anuales del [Catalogue of Life](https://www.catalogueoflife.org) (COL).

```{r setup}
library(rcol)
```

## Familias de funciones

El paquete organiza sus 46 funciones públicas en dos familias:

* **`col_*()`**: Funciones de alto nivel diseñadas para trabajar directamente con la versión extendida más reciente del Catalogue of Life (`"3LXR"`). La versión se fija automáticamente en la sesión (`col_key()`).
* **`clb_*()`**: Funciones universales de bajo nivel que aceptan el argumento `dataset =` para consultar cualquier conjunto de datos publicado en ChecklistBank.

```r
col_key()      # Clave numérica fijada para la sesión
col_refresh()  # Fuerza la actualización a una versión más reciente
```

## Verificación y coincidencia de nombres

Para verificar nombres científicos y obtener un resumen depurado de 9 columnas con el nombre aceptado válido y su estado taxonómico:

```{r}
# Verificación depurada de 1 o más especies (9 columnas)
col_check_name(c("Werneria nubigena", "Panthera leo", "Schinus molle"))

# Coincidencia directa completa (16 columnas)
col_match("Panthera leo")

# Inspeccionar candidatos homónimos
col_match_verbose("Oenanthe")

# Búsqueda masiva en paralelo
col_match_checklist(c("Panthera leo", "Bufo bufo", "Abies alba"))
```

## Clasificación, sinónimos, vernáculos y distribución

Todas las funciones de relación aceptan indistintamente **nombres científicos directos**, **vectores de especies**, **IDs alfanuméricos** o **tablas de resultados**:

```{r}
# Jerarquía taxonómica en formato Ancho o Largo
col_classification("Schinus molle", wide = TRUE)

# Sinónimos taxonómicos para múltiples especies
col_synonyms(c("Werneria nubigena", "Panthera leo"))

# Nombres comunes con trazabilidad de especies (columna scientific_name)
col_vernacular(c("Werneria nubigena", "Panthera leo"))

# Distribución geográfica oficial en formato tidy
col_distribution(c("Werneria nubigena", "Schinus molle"))
```

## Navegación del árbol y búsqueda

```{r}
# Nodos raíz del árbol (Reinos / Dominios)
raices <- col_tree()

# Hijos taxonómicos directos
col_children("Panthera")

# Búsqueda por texto libre
col_usage_search("Felidae", rank = "species")
```

## Parsers

```r
clb_parse_name("Abies alba Mill. var. alpina")
```
